【裁判字號】    99,訴,1465
【裁判日期】    991029
【裁判案由】    清償借款
【裁判全文】
臺灣板橋地方法院民事判決              99年度訴字第1465號
原      告  王碧華
訴訟代理人  黃炳飛律師
被      告  楊賴淑美
訴訟代理人  張振興律師
複  代理人  許聰元律師
上列當事人間請求清償借款事件，經本院於民國99年10月19日言
詞辯論終結，判決如下：
    主  文
被告應給付原告新臺幣壹佰伍拾萬元及自民國九十九年四月三日
日起至清償日止，按週年利率百分之五計算之利息。
訴訟費用由被告負擔。
本判決第一項於原告以新臺幣伍拾萬元為被告供擔保後，得假執
行，但被告如以新臺幣壹佰伍拾萬元為原告預供擔保，得免為假
執行。
    事實及理由
一、原告主張：
(一)、緣被告於民國95年12月18日向原告借款新臺幣（下同）150
    萬元，原告遂開立票號GL0000000 號、GL0000000 號，面額
    各95萬元、55萬元之支票2 紙，由被告至銀行將上開支票兌
    現後，並將該款項匯至其子楊憲清之帳戶中。詎原告多年來
    一再向被告催討，被告均置之不理，迄今仍未清償。爰依消
    費借貸之法律關係，請求被告償還借款。
(二)、聲明：被告應給付原告150 萬元，及自支付命令送達翌日起
    至清償日止，按週年利率5%計算之利息；願供擔保，請准宣
    告假執行。
二、被告則以：
(一)、緣訴外人王忠源係從事土地買賣之投資者，其向訴外人翁錫
    沛購買坐落於臺北市○○區○○段一小段329 、329 之1 、
    329 之2 地號、權利範圍均各1/6 之土地，因臨時資金調度
    不及，遂向被告借票即發票日期95年12月15日、面額190萬
    元之支票1紙，再經由負責辦理上開土地過戶事宜之代書即
    原告轉交給出賣人翁錫沛，作為支付上開土地之買賣價款。
    王忠源並向被告承諾於95年12月18日上開支票屆期兌領時，
    將籌湊票款使之得以兌現。嗣王忠源於95年12月18日向被告
    告知其已向原告借得款項150萬元還給被告軋票款，不足40
    萬元部分則要求被告代墊，並指示被告至原告事務所向原告
    拿取該筆款項。原告因此簽發面額各95萬元、55萬元之支票
    2紙，由原告之子偕同被告至銀行兌現，故系爭借款並非被
    告向原告借貸，而係訴外人王忠源向原告借貸。
(二)、被告雖於原告所簽發上開2 紙支票影本之空白處書寫「暫借
    款新台幣壹佰伍拾萬元正，收訖無誤95.12.18」之文字，然
    僅是證明被告代王忠源向原告收到系爭借款之意。又被告長
    期使用被告之子楊憲清之帳戶，作為被告資金收支及調度之
    用，遂將系爭借款支票存入其子楊憲清之帳戶內兌現。而被
    告之子楊憲清系爭帳戶內之存款，於被告所簽發之前開面額
    190萬元之支票到期日即95年12月18日屆至時尚有392萬餘元
    ，顯足以兌現上開支票金額，並無原告所稱有資金短缺需向
    原告借貸之情形。此外，被告曾透過原告而於97年12月3日
    與訴外人顏文隆簽立協議書，約定顏文隆應給付被告仲介土
    地之佣金190萬元，嗣後原告明知被告獲得前開仲介費190萬
    元，然卻未要求被告立即清償系爭150萬元，遲至99年3月間
    才提起本件訴訟，顯有違常情，足見被告並無積欠原告借款
    債務語置辯。並聲明：原告之訴駁回。
三、兩造不爭執之事實：
(一)、原告曾收受被告所簽發發票日期95年12月15日、票號AA0000
    000號、面額190萬元之支票1紙，嗣後交予訴外人翁錫沛，
    做為買賣土地之價款。
(二)、原告於95年12月18日分別簽發票號GL0000000 號、面額95萬
    元及票號GL0000000號、面額55萬元之支票2紙交予被告親自
    簽收。被告於同日將上開支票存入其子楊憲清於華泰商業銀
    行萬華分行帳戶內兌得現金150萬元後，再將上開金額轉帳
    至被告於同一分行帳戶內。
四、本件之爭點及法院之判斷：
    原告主張其於95年12月18日簽發面額各95萬元、55萬元之支
    票2 紙，被告並於當日將該支票存入被告之子楊憲清於華泰
    商業銀行萬華分行帳戶中兌現150萬元之事實，為被告所不
    爭執，並有原告提出之支票影本2紙在卷可稽，堪信此部分
    事實為真實。再查，被告辯稱該借款為訴外人王忠源所借，
    非被告自己向原告借貸等語，則為原告否認。是以，本件應
    審究之爭執點厥為：系爭消費借貸契約之法律關係究存在兩
    造之間，抑或係存在原告與王忠源之間？
(一)、按私文書經本人或其代理人簽名、蓋章或按指印或有法院或
    公證人之認證者，推定為真正，民事訴訟法第358 條第1 項
    定有明文。次按當事人主張有利於己之事實者，就其事實有
    舉證之責任，民事訴訟法第277 條前段亦定有明文。又按原
    告對於自己主張之事實已盡證明之責後，被告對其主張，如
    抗辯其不實並提出反對之主張者，則被告對其反對之主張，
    亦應負證明之責，此為舉證責任分擔之原則（最高法院18年
    上字第2855號判例意旨參照）。
(二)、經查。原告主張被告向其借貸系爭款項乙節，業據原告提出
    其所簽發之支票2 紙、經被告兌現之支票2 紙、匯款委託書
    1 紙影本為證。觀諸上開支票影本空白處記載：「暫借款新
    台幣壹佰伍拾萬元正，收訖無誤。95.12.18楊賴淑美」之文
    字，足見被告係由自己為借款人，表明向原告借得系爭款項
    之意思甚明。被告雖抗辯上開文義僅係表示被告有收到訴外
    人王忠源向原告借款之意云云，然觀其內容並未記載被告代
    王忠源為收受之意旨，自無從反於該文字之記載，另作有利
    於被告之解釋。再者，被告自認其曾從事土地仲介工作，亦
    常有資金往來調度之經驗，則依被告之社會經驗及智識能力
    ，應充分瞭解上開文字記載係表明由被告自己為借款人，向
    原告借得系爭款項之意，倘若僅係代他人收受，應會另行註
    記加以區別。再者，被告自認原告所交付之系爭支票係先存
    入由被告管理使用之其兒子楊憲清銀行帳戶後，再轉帳至被
    告銀行帳戶，嗣後用以兌現被告先前簽發之支票等語，則依
    系爭借款之流向顯示，該借款均是由被告管理使用，無從認
    為係訴外人王忠源所使用。綜合上情，應認被告實為系爭借
    款之借款人，其所辯借款人為王忠源云云，則屬無據。
(三)、被告雖聲請傳訊證人王忠源、翁錫沛，以證明係王忠源向翁
    錫沛購買坐落於臺北市萬華區之3 筆土地，而向被告借票以
    支付190 萬元之買賣價款，且王忠源為使向被告所借之支票
    如期兌現，而另向原告借款150 萬元，及王忠源指定將上開
    土地先過戶予顏文隆，再過戶予被告之事實，並提出不動產
    買賣契約書、支票、土地所有權買賣移轉契約書為證。然經
    本院依被告陳報地址通知證人王忠源、翁錫沛，亦因未能送
    達而未到庭作證，此有本院送達證書2紙在卷可憑，自無從
    證明被告上開所辯為真實。再查，本院審酌被告提出之上開
    不動產買賣契約書，其上並無買受人王忠源之簽名或蓋章，
    顯無從判斷訴外人王忠源確實曾與翁錫沛簽訂系爭土地買賣
    契約書。又查，依原告提出之系爭土地登記第二類謄本、異
    動索引之記載，系爭土地從未登記予訴外人王忠源名下，此
    有系爭土地所有權狀、土地登記第二類謄本、異動索引等各
    1件在卷可稽，則訴外人王忠源與翁錫沛間是否存有土地買
    賣關係顯屬可疑。再者，縱認被告所辯王忠源為系爭土地之
    買受人，然因一時調度資金不及而向被告借票以支付土地買
    賣價款一節為真實，然就被告所稱借貸面額19 0萬元支票之
    法律關係，卻未見被告與王忠源間有簽訂有任何書面協議，
    顯與一般交易常態不符。而依被告所辯，王忠源於支票屆期
    後，竟未自行籌措票款，反係由被告出面向原告領受借款，
    並代墊不足款40萬元，而代收借款或代墊票款之事實，亦未
    見王忠源出具任何授權書或委託書，在在均顯有違常情。是
    被告所辯，既無從證明為真實，且與常情均不符合，尚難信
    實，所辯即無可採。
(四)、被告雖又聲請傳訊證人徐福沛、顏文隆，然上開證人欲證明
    之待證事實，或僅係從被告處聽聞之借款過程，或僅係說明
    被告於97年曾有佣金收入190萬元云云，然均與本件借款之
    法律關係爭執點無關，是本院認為無傳訊上開證人之必要，
    附此敘明。
(五)、綜上，原告主張被告為系爭借款之借款人，積欠150 萬元迄
    未清償之事實，為真實可採信，被告否認伊為系爭借款之借
    款人，則屬無據，為不可採。
五、從而，原告本於消費借貸之法律關係，請求被告返還150 萬
    元，及自支付命令送達翌日即99年4 月3 日起至清償日止，
    按週年利息百分之五計算之利息，為有理由，應予准許。又
    原告陳明願供擔保，請求宣告假執行，核無不合，爰酌定相
    當之擔保金額，予以准許，並依職權宣告被告得供擔保免為
    假執行。
六、因本案事證已臻明確，兩造其餘主張陳述及所提之證據，經
    本院審酌後，認為均與判決結果無影響，爰不一一論述，附
    此敘明。
七、據上論結，原告之訴為有理由，依民事訴訟法第78條、第39
    0 條第2 項、第392 條第2 項，判決如主文。
中    華    民    國    99    年    10    月    29    日
                  民事第三庭    法  官  邱育佩
以上正本係照原本作成
如對本判決上訴，須於判決送達後20日內向本院提出上訴狀
中    華    民    國    99    年    10    月    29    日
                                書記官  彭麗紅

司法院資訊處製作；財團法人民間司法改革基金會備份。
